【裁判字號】    90,上易,1605
【裁判日期】    901031
【裁判案由】    詐欺
【裁判全文】
臺灣高等法院高雄分院刑事判決                    九十年度上易字第一六五號
    上 訴 人
    即自訴人  乙○○
    被    告  甲○○
              丙○○
右上訴人因被告等詐欺案件，不服臺灣高雄地方法院八十八年度自字第六九六號中華
民國九十年七月二十四日第一審判決，提起上訴，本院判決如左：
      主  文
上訴駁回。
     理  由
一、本件自訴人在原審自訴意旨略以：
（一）被告丙○○意圖詐財，於報紙上刊登廣告，尋找金主，自訴人未查其詐，乃按
      刊登之廣告打電話與其聯絡，事後被告丙○○偕同其同夥甲○○至自訴人之住
      處，在其花言巧語施詐說有利息可賺之下，使自訴人陷於錯誤，而於數日後交
      付新台幣三十萬元給丙○○，往後即一去不回，被告丙○○所交付自訴人面額
      新台幣三十六萬元本票到期不獲付款，經自訴人一再催討後，被告丙○○竟於
      八十三年九月五日書立「行動電話讓渡書」，並言明將於近日內償款而取回行
      動電話，致使自訴人再度信以為真，不料該三具行動電話早因故障不能使用，
      自訴人始知受騙，且本件自訴之犯罪事實與之前所告訴之內容側重之重點並不
      相同，因而本件自訴與前案告訴非屬同一案件。
（二）另被告甲○○藉詞其所經營之ＫＴＶ要發放工資，需現款週轉為由，欲向自訴
      人乙○○借款新台幣（下同）六十一萬七千元，並持同額之本票七張擔保，致
      自訴人不疑有詐，如數貸款，詎本票屆期未獲兌現，後自訴人追討甚急，被告
      甲○○遂於八十四年二月二十一日書立林肯牌轎車讓渡書一紙，並言明無條件
      讓與，致使自訴人再度誤信為真，被告甲○○遲遲未能將該車登記讓與自訴人
      ，後經細查方知該車乃係他人所有，自訴人始之受騙，本件自訴之犯罪事實與
      前所告訴之內容側重之重點亦不相同，本件自訴與前案亦非屬同一案件。
（三）自訴追加意旨另以：訴外人黃上人曾透過被告甲○○向自訴人借款六萬元，利
      息約一萬餘元，黃上人曾央請被告甲○○將利息轉交自訴人，惟自訴人從未自
      被告甲○○處收受此一萬餘元之利息，顯見被告甲○○另涉犯刑法第三百三十
      五條之侵占罪嫌云云。
二、按刑事訴訟法業於民國八十九年二月九日經總統修正公布，並於同年月十一日生
    效，其修正後第三百二十三條第一項規定，同一案件經檢察官依第二百二十八條
    規定開始偵查者，不得再行自訴。但告訴乃論之罪，經犯罪之直接被害人提起自
    訴者，不在此限。亦即關於偵查在先自訴在後之非告訴乃論之罪，已改採所謂「
    公訴優先原則」。又不得提起自訴而提起者，應諭知不受理之判決，刑事訴訟法
    第三百三十四條定有明文。檢察官終結偵查，是否仍得再行自訴，修正後刑事訴
    訟法雖無明文規定，惟依舉重以明輕之法理，同一案件，經檢察官開始偵查後，
    既不得再行自訴，則於檢察官終結偵查後，更不得再行自訴，始符立法目的。且
    按（修正前）刑事訴訟法第三百二十三條第一項規定，同一案件經檢察官終結偵
    查者，不得再行自訴。此所謂「終結偵查」，係指該案件業經檢察官合法終結偵
    查程序，依其偵查之結果，已為起訴或不起訴處分而言，凡案件既經檢察官處分
    不起訴，即屬曾經終結偵查之案件，自不得再行提起自訴。至告訴人依同法第二
    百六十條所規定之原因請求續為偵查，乃檢察官能否就本件再行起訴之問題，仍
    不得以此再行自訴；自訴人即令發見新事實新證據，亦祇可向檢察官請求再行偵
    查起訴，而無再行自訴之餘地，如其竟再提起自訴，即屬不得提起自訴而提起，
    依法自應為不受理之諭知，此分別有最高法院七十一年度台上字第七七六號判
    例、五十六年度台上字第二六四八號裁判、八十四年度自字第一四九號裁判可資
    參照。是參諸新舊法之規定，新法就自訴提起所為之規定更較舊法為嚴格，因此
    ，若曾經檢察官偵查終結為不起訴處分確定之非告訴乃論之罪之案件，其後復就
    同一案件提起自訴者，如在本次修正生效時尚未終結者，法院更應依修正後之第
    三百二十三條第一項規定，以同一案件業經檢察官依第二百二十八條規定開始偵
    查，不得再行自訴為由，依同法第三百三十四條規定，判決自訴不受理，合先敘
    明。
三、經查：
（一）自訴人乙○○前曾對被告丙○○提出告訴略以：被告丙○○於八十三年十一、
      十二月間，以在報紙刊登尋找金主廣告之方式與告訴人乙○○取得聯絡，並意
      圖為自己不法之所有，明知無清償能力，仍向告訴人詐借三十六萬元，並交付
      本票三十萬元、三萬元、三萬元各一張以取信告訴人，惟屆期均未兌現，因認
      被告丙○○涉犯刑法第三百三十九條第一項詐欺取財罪嫌云云，惟該件告訴業
      經臺灣高雄地方法院檢察署檢察官認告訴人於借款當時並未陷於錯誤，且被告
      丙○○亦無詐欺犯意，而於八十七年十月二十七日以八十七年度偵緝字第八三
      五號及八十七年度偵字第二九八一號為不起訴處分，此有上述不起訴處分書
      一紙附卷可稽。且告訴人即本件自訴人於本件自訴原審審理時亦自承其係因前
      案告訴未於法定再議期間內聲請再議而告確定，故再提出本件自訴等語（見原
      審卷第一百八十七頁）。雖自訴人以本件自訴之犯罪事實與前所告訴之內容側
      重之重點不同，而謂本件被告丙○○經自訴人一再催討後，竟於八十三年九月
      五日書立行動電話讓渡書一紙，致使自訴人再度誤信為真，而該三具行動電話
      早因故障不能使用，嗣後被告丙○○亦避不見面，而認本件自訴與前案告訴非
      屬同一案件。惟按所謂「同一案件」係指所訴兩案被告相同，被訴之犯罪事實
      亦屬同一而言，實質上一罪固屬同一事實，牽連犯、連續犯、想像競合犯等裁
      判上一罪者，亦屬同一事實；經查本件自訴意旨所指被告與前案八十七年度偵
      緝字第八三五號及八十七年度偵字第二九八一號不起訴處分之被告丙○○要
      屬同一，且本件自訴之犯罪事實與前案告訴之犯罪事實縱稍有出入，然基本社
      會事實同一，前案告訴既經檢察官終結偵查者，仍應受刑事訴訟法第三百二十
      三條之限制，不得自訴，自訴人即令發見新事實新證據，亦祇可向檢察官請求
      再行偵查起訴，要無再行自訴之餘地。由上可知，本件自訴之犯罪事實，既前
      經檢察官開始偵查，並偵查終結而為不起訴處分在案，自訴人復就同一案件提
      起自訴，揆諸首揭判例意旨及說明，自應諭知不受理。
（二）又自訴人乙○○前亦曾對被告甲○○提出告訴略以：被告甲○○於八十三年十
      一月間，藉詞經營之ＫＴＶ要發放工資，需現款週轉為由，欲向告訴人乙○○
      借款新台幣（下同）六十一萬七千元，並持同額之本票七張擔保，致告訴人不
      疑有詐，如數貸款，詎本票屆期未獲兌現，屢經催討被告亦避不見，告訴人始
      知受騙，因認被告甲○○涉犯刑法第三百三十九條第一項詐欺取財罪嫌云云，
      惟該告訴業經臺灣高雄地方法院檢察署檢察官認係屬事後債務不履行情事，而
      於八十七年五月二十七日以八十七年度偵續字第二五號為不起訴處分，且告訴
      人於八十七年六月二十二日收受不起訴處分，亦未於七日內合法再議期間聲請
      再議而告確定在案，此有臺灣高雄地方法院檢察署八十七年度偵續字第二五號
      不起訴處分書一紙在卷足憑。雖自訴人以本件自訴之犯罪事實與前所告訴之內
      容側重之重點不同，而謂本件被告甲○○經自訴人一再催討後，竟於八十四年
      二月二十一日書立林肯牌轎車讓渡書一紙，致使自訴人再度誤信為真，被告甲○○卻遲遲未將該車登記讓與自訴人，後查方知該車乃係他人所有，而認本件
      自訴與前案告訴非屬同一案件。按所謂「同一案件」係指所訴兩案被告相同，
      被訴之犯罪事實亦屬同一而言，已如前所述，經查本件自訴意旨所指之被告與
      前案八十七年度偵續字第二五號不起訴處分之被告甲○○要屬同一，且本件自
      訴之犯罪事實與前案告訴之犯罪事實縱稍有出入，然基本社會事實同一，前案
      告訴既經檢察官終結偵查，仍應受刑事訴訟法第三百二十三條之限制，不得自
      訴，即令發見新事實新證據，自訴人亦祇可向檢察官請求再行偵查起訴，要無
      再行自訴之餘地。是本件自訴之犯罪事實，既前經檢察官開始偵查，並偵查終
      結而為不起訴處分在案，自訴人復就同一案件提起自訴，揆諸首揭判例意旨及
      說明，亦應諭知不受理之判決。
（三）末按犯罪之被害人，固得依刑事訴訟法第三百十九條提起自訴，惟此之所謂被
      害人，以因犯罪而直接被害之人為限，而被害之是否直接，須以犯罪行為與受
      侵害之法益有無直接關係為斷，最高法院亦著有五十六年度台上字第二三六一
      號判例可資參照。本件追加自訴意旨另稱被告甲○○涉犯刑法第三百三十五條
      之侵占罪嫌云云。惟查證人黃上人於原審審理中曾證稱：「（有否託甲○○把
      利息交給乙○○？）‧‧‧我當初因為做生意缺錢，請甲○○幫我借錢，他說
      他有親友可以借到錢，後來他就把錢交給我‧‧」「我知道他錢是向別人借來
      的，事後他有跟我提是向乙○○借的，但是我認為錢是他交給我，所以我是向
      他借的」等語綦詳（見原審卷第一一二頁），顯見該債權債務關係究係存在於
      證人黃上人與被告甲○○之間或係存在於證人黃上人與自訴人之間，尚有疑義
      ，至於證人黃上人所證稱：「‧‧印象中甲○○有向我催利息，我也有一、二
      次將利息交給甲○○，請他交給乙○○」等語（見原審卷第一一三頁），已為
      被告甲○○所否認，且證人黃上人就此部分之證詞亦不確定，因此縱使認定該
      債權債務關係存在於自訴人與證人之間，而被告甲○○有向證人黃上人收取利
      息未交付予自訴人之事實，然該利息該時係屬證人黃上人之物，被告當時所涉
      犯侵占之犯行之直接被害人亦係黃上人，該利息尚非屬自訴人所有且支配管領
      之下，是自訴人顯非犯罪當時之直接被害人，自訴人既非犯罪當時之直接被害
      人，依法自不得提起自訴。
四、原審因而逕為諭知自訴不受理之判決，經核尚無不合。自訴人上訴意旨，仍執陳
    詞指摘原判決不當，並無理由，應予駁回，並不經言詞辯論為之。
據上論斷，應依刑事訴訟法第三百六十八條、第三百七十二條，判決如主文。
中    華    民    國         九十       年      十      月    三十一    日
                              臺灣高等法院高雄分院刑事第七庭
                                  審判長法官  王光照
                                        法官  黃仁松
                                        法官  黃憲文
右正本證明與原本無異。
不得上訴。
                                      書記官  黃玉珠
中    華    民    國         九十       年     十一     月      二      日
                                                                      Ｈ


司法院資訊處製作；財團法人民間司法改革基金會備份。
